【裁判字號】    98,家聲,29
【裁判日期】    980512
【裁判案由】    聲請變更子女姓氏
【裁判全文】
臺灣屏東地方法院民事裁定              98年度家聲字第29號
聲  請  人  丙○○
            丁○○
相  對  人  乙○○
                      （現於臺灣澎湖監獄執行中）
上列聲請人聲請變更姓氏事件，本院裁定如下：
    主  文
聲請人丙○○、丁○○之姓氏准予變更為母姓「鄒」姓。
程序費用新臺幣壹仟元由相對人負擔。
    理  由
一、聲請意旨略以：聲請人之母甲○○與相對人原係夫妻，嗣經
    法院判決離婚，由相對人擔任聲請人之監護人。然相對人並
    未實際照顧聲請人，聲請人均與母親甲○○同住，由母親及
    外祖母扶養長大。相對人則另組家庭，對聲請人從未盡其扶
    養義務。相對人入獄服刑後，經常寫信予聲請人，命令聲請
    人不要讀書，應去去工作，並應回台南照顧相對人之親戚，
    復恐嚇聲請人若不照顧相對人之親戚，即找人至聲請人家中
    騷擾。相對人認定聲請人姓「廖」，即應服從相對人所命之
    事，令聲請人深感厭惡。又相對人前科累累，聲請人對相對
    人犯行感到羞恥，未敢對外提起父親隻字。聲請人因上情對
    於相對人及所從父姓排斥萬分，已足認聲請人之「廖」姓對
    聲請人產生不利之影響，爰請求宣告變更聲請人之姓氏為母
    姓「鄒」等語。
二、相對人則以：伊不同意子女改姓。伊雖另組家庭，嗣因案入
    監服刑，然伊仍將聲請人交付專業之保姆照顧，並按月支付
    新臺幣二萬元之託育費用，直至聲請人成年為止。伊亦未曾
    與聲請人之母有任何聯繫，僅基於關心聲請人之意，乃有寫
    信予當時與聲請人同住之伊胞姊之行為，若已造成聲請人之
    不安，理當轉達使伊知悉，非以不實之指述，陷伊於不義，
    再者，倘依聲請人之邏輯，是否所有受刑人子女皆須聲請變
    更姓氏。實則聲請人之姓氏於生活現實面對其等並不會有任
    何影響，僅係心理因素，亦僅有變更DNA 始得解決此等問題
    。又伊之母親身體狀況不佳，改姓一事恐再度影響其健康狀
    況，且伊今年欲報請假釋，待假釋出監後伊即同意改姓等語
    ，資為抗辯。
三、按有下列各款情形之一，且有事實足認子女之姓氏對其有不
    利之影響時，父母之一方或子女得請求法院宣告變更子女之
    姓氏為父姓或母姓：(一)父母離婚者。(二)父母之一方或雙方死
    亡者。(三)父母之一方或雙方生死不明滿三年者。(四)父母之一
    方曾有或現有未盡扶養義務滿二年者，民法第1059條第5 項
    定有明文。姓氏屬姓名權而為人格權之一部分，具有社會人
    格之可辯識性，與身分安定及交易安全有關外，姓氏尚具有
    家族制度之表徵，故予以父母之選擇權，惟因應情勢變更，
    倘有事實足認子女之姓氏對其有不利之影響時，父母之一方
    或子女自得請求法院宣告變更子女之姓氏為父姓或母姓。經
    查，聲請人主張之前開事實，業據提出兩造之戶籍謄本各1
    份為證，並經聲請人到庭陳述明確，復經證人即聲請人之母
    甲○○亦到庭證稱：相對人自聲請人就讀幼稚園時起，即將
    聲請人送至伊住處交由伊照顧，期間從未曾探望其等或提供
    任何生活費。相對人亦曾經寄信命令聲請人回去照顧相對人
    之親戚，而每逢過年過節亦會接獲不明人士打電話自稱受相
    對人之託，要求聲請人返家照顧親戚，若聲請人不從，即會
    遭受相對人毆打等語（見本院卷第27-28 頁）。而相對人有
    傷害、恐嚇、竊盜、違反藥事法、妨害自由等多項前科，目
    前亦因案在澎湖監獄服刑中，此亦有相對人之台灣高等法院
    全國前案簡列表附卷可稽。相對人辯稱曾經扶養聲請人，否
    認寫信或託人打電話命令聲請人前去照顧親戚云云，然未能
    提出其他證據供本院參酌，是其所辯，尚無可取。聲請人之
    主張堪信為真實。聲請人之父母既已離婚，且離婚後相對人
    未曾扶養聲請人，聲請人自幼由母親單獨扶養成人，在情感
    上認同、依附母方親人，與相對人感情上極為疏離。參酌相
    對人前曾多次以信件、託人打電話命令並恐嚇聲請人須照顧
    其親屬，造成聲請人反感，心理上對於相對人極為排斥。又
    相對人有多項前科，目前仍在監服刑，聲請人繼續從父姓，
    易遭受生活周遭之村里鄉親異樣眼光對待。是足認聲請人繼
    續維持「廖」姓，對其等有不利之影響。從而聲請人聲請變
    更姓氏為「鄒」姓，核與前開規定相符，應予准許。
四、依家事非訟事件處理辦法第2 條第2 項、非訟事件法第122
    條第3 項，裁定如主文。
中    華    民    國    98    年    5     月    12    日
                        家事庭法  官  楊中琪
以上正本係照原本作成。
如不服本裁定應於送達後10日內向本院提出抗告狀，並繳納抗告
費新臺幣1,000元。
                              書記官  簡慧瑛
中    華    民    國    98    年    5     月    12    日


司法院資訊處製作；財團法人民間司法改革基金會備份。
